【裁判字號】    96,訴,2914
【裁判日期】    970429
【裁判案由】    侵權行為損害賠償
【裁判全文】
臺灣臺北地方法院民事判決              96年度訴字第2914號
原      告  乙○○
                        樓
訴訟代理人  張麗玉律師
            楊敏宏律師
被      告  甲○○
                        3號2.
訴訟代理人  葉秀美律師
複代理人    陳香如律師
上列當事人間因傷害案附帶民事訴訟請求侵權行為損害賠償事件
，經本院刑事庭裁定移送，本院於民國4月15日言詞辯論終結，
判決如下：
    主  文
被告應給付原告新台幣陸拾肆萬肆仟捌佰參拾玖元，及自民國九
十五年九月十九日起至清償日止按週年利率百分之五計算之利息
。
原告其餘之訴駁回。
訴訟費用由被告負擔三分之一；餘由原告負擔。
本判決第一項於原告以新台幣參拾貳萬元為被告供擔保後，得假
執行; 被告如以新台幣陸拾肆萬肆仟捌佰參拾玖元為原告預供擔
保後，得免為假執行。
原告其餘假執行之聲請駁回。
    事實及理由
壹、程序部分：
  (一)本件原告主張因被告傷害案件，於本院95年度易字第2140號
    案件刑事訴訟程序提起附帶民事訴訟，經刑事庭將其附帶之
    民事訴訟，以裁定移送民事庭。
  (二)按訴狀送達後，原告不得將原訴變更或追加他訴，但縮減應
    受判決事項之聲明者，不在此限。民事訴訟法第255條第1項
    第3款定有明文。查本件原告起訴時，原依侵權行為請求被
    告給付4,205,999元及自本件起訴狀繕本送達之翌日起至清
    償日止，按年息5％計算之利息，嗣於訴訟進行中，以96年
    12月25日提出之辯論意旨狀，將原起訴狀中訴之聲明縮減為
    ：被告應給付原告2,189,418元及自本件起訴狀繕本送達之
    翌日起至清償日止，按年息5％計算之利息。核原告所為訴
    之聲明之減縮，與前開規定並無不合，應予准許。
貳、實體部分
一、原告主張：兩造於民國（下同）94年5月28日下午3點多，在
    台北市○○區○○路1段156號松山高級中學（以下簡稱松山
    高中）考場之家長休息室內，因吵鬧問題發生口角糾紛，嗣
    於該家長休息室旁廁所前，被告基於傷害原告之故意，以徒
    手及手機朝原告之頭部、眼部及腹部等處毆打數次，致原告
    受有頭部外傷疑似腦震盪、眼眶部紅腫、頸部及胸部挫傷、
    雙眼外傷性視神經受損等傷害，被告所為已構成故意侵權行
    為，自應依民法第184條第1項前段、第193條及第195條對原
    告負侵權行為損害賠償責任。爰臚列本件請求之賠償範圍如
    下，請求被告賠償，
  (一)醫療費用36,718元：按全民健康保險性質上係屬健康保險、
    傷害保險，除有全民健康保險法第82條規定之情形外，依保
    險法第130條、第135條準用同法第103條之規定，全民健康
    保險之保險人不得代位行使被保險人因保險事故所生對於第
    三人之請求權，要無保險法第53條規定適用之餘地。是全民
    健康保險人之被保險人非因交通事故受傷害，受領全民健康
    保險提供之醫療給付，其因侵權行為所生之請求權並不因此
    喪失。而醫療費用中1,360元係診斷證明書費用，惟診斷證
    明書費係因原告為實現損害賠償債權所支出之必要費用，且
    係因被告之侵權行為所引起，仍應認係屬治療傷害行為之必
    要費用。
  (二)不能工作之損失1,652,700元：
  1.原告係從事計程車駕駛工作，兩眼裸視本均為1.0，然於94
    年5月28日遭被告毆打致雙眼外傷性視神經受損後，兩眼裸
    視均減為0.1，足徵原告雙眼所受傷害係因被告之毆打所致
    ，被告之傷害行為與原告之損害間有相當因果關係。
  2.原告因遭受本件傷害，發生雙眼外傷性視神經病變，導致雙
    眼視力僅存0.1，原已達輕度殘障之標準，而無法為計程車
    駕駛工作，況計程車駕駛工作，對於眼力之耗損不言可喻，
    在原告視力尚未完全恢復前，倘隨意進入職場，將造成視力
    更趨惡化之窘境。而原告於94年12月1日因本件視障問題領
    有身心障礙手冊，嗣於95年12月重新鑑定時亦符合視障標準
    ，依該手冊重新鑑定日期為97年11月，因此，為使原告視力
    回復至受傷前1.0之標準，並使視力狀況更趨穩定，而能重
    新回到工作崗位，原告於94年5月28日遭被告傷害行為至97
    年11月30日，其間共計3年6個月為原告因復健追蹤治療而不
    能工作之合理期間。
  3.依原告所屬工會台北市汽車駕駛員職業工會93年9月12日、
    94年8月26日及96年6月1日函，均指明原告月營業額為
    39,350元，因此，原告不能工作之損失為39,350×42個月，
    共計1,652,700。
  (三)慰撫金500,000元：按原告受傷時為47歲，正值事業顛峰時
    期，亦是家庭經濟來源、精神支柱。基於愛護子女之心情，
    陪同兒子至松山高中考試，卻因被告於考場之家長休息室內
    聊天談笑，原告為讓兒子安心準備考試，好言相勸被告維持
    家長休息室內之安靜，惟被告卻先出言不遜並攻擊原告，致
    原告受有頭部外傷疑似腦震盪、眼眶部紅腫頸部及胸部挫傷
    、雙眼外傷性視神經受損等傷害。原告為了不成為家庭之負
    擔，積極為復健追蹤治療，惟復健期間，此種身體、精神痛
    苦煎熬不可言喻，原告更應此患有精神官能症合併憂鬱及焦
    慮。因此，衡酌上情，爰請求精神慰撫金500,000元以為賠
    償。
  (四)其餘請求，尚待相關資料計算損害範圍，僅依民事訴訟法第
    244條第4項表明請求之最低金額為2,189,418元。若屆時未
    能證明損害數額或證明顯有重大困難，請求依民事訴訟法第
    222條第2項，審酌一切狀況，定損害數額。
  (五)並聲明被告應給付原告2,189,418元，及自本件起訴狀繕本
    送達之翌日起至清償日止，按年息5％計算之利息，另聲明
    願供擔保，請准予宣告假執行：
二、被告則以：原告請求之金額過高，顯非妥適，分別臚列其理
    由如下，並聲明駁回原告之訴，另願供擔保，請准許宣告免
    為假執行：
  (一)醫療費用部分：侵權行為之被害人就其因侵權行為所支出之
    醫療費，對加害人有請求權，但得請求之醫療費用須與加害
    人所致傷勢有因果關係，且為必要支出，始得對加害人請求
    損害賠償。原告所請求之醫療費用中計有1,360元為診斷證
    明書費用，惟該項費用並非原告之必要醫療支出而係為舉證
    而生，非因被告侵權行為所生之財產上損害，故就該診斷證
    明書費用之支出應予以扣除。
  (二)工作損失及精神慰撫金部分：查前開台大醫院於96年11月23
    日校附醫秘字第0960004404號函中稱被告視力狀況正常，無
    不能恢復而造成永久性殘障之情事，且亦無其他證據可證原
    告主張之傷勢與原告所為具因果關係，從而，原告不得以其
    受有無法回復之損害遭受重大精神痛苦而請求慰撫金甚明。
    退萬步言之，非財產上損害之慰撫金數額，究竟若干為適當
    ，應斟酌兩造身分、地位、職業、教育程度、財產及經濟狀
    況，俾為審判之依據。且慰撫金之賠償以人格權遭遇侵害，
    使精神上受有痛苦為必要，其核給之標準固與財產上損害之
    計算不同，然非不可斟酌雙方身分資力及加害程度，及其他
    各種情形核定相當之數額。被告目前為在學學生，母親早逝
    ，家境清寒，僅仰賴身為清潔工之父親陳敏太賺取微薄薪水
    ，供伊及其同為在學學生之小妹陳俐樺一切生活雜費，屢顯
    捉襟見肘，尚難維持家計，是故原告提出之500,000元慰撫
    金實顯過高，以被告家境及自身為學生身分亦無力負擔。再
    按，被告犯罪之惡性是否重大，亦應作為審判時斟酌賠償金
    額之依據，查被告平日素行良好，並無前科，本案中與原告
    爆發肢體衝突實因原告率先出手推打被告，致被告跌坐於地
    ，並做出欲繼續毆打被告之威嚇動作，被告基於保護自身安
    危不得已而反擊，二人於事發地點扭打，而致被告與原告雙
    雙掛彩，況並未對被告造成巨大損害，請求將慰撫金酌減至
    最低數額。
三、兩造不爭執事項：兩造確於94年5月28日, 於松山高中發生
    爭執, 原告因遭被告打傷而受有損害。
四、本件兩造爭點為原告請求之損害賠償數額是否適當, 分述如
    下：
  (一)醫療費36,718元部份：查因侵權行為而生醫療費用，若為必
    要之支出得對加害人請求損害賠償，原告所請求之醫療費用
    就其看診時間、診療、收費項目、部分負擔額等觀之，並參
    諸原告受有腦震盪、眼部外傷、頸部及胸部挫傷、視神經傷
    害，除一般急救處理外，仍須追蹤治療一段時間，故回診時
    間及次數較多，尚屬合理，該等診療支出，業據原告提出相
    關之醫療費用收據為證（95年度簡附民字第48號第9-30頁，
    以下稱簡附民卷），堪信為真實, 該等費用之支出核屬必要
    費用, 而其中診斷證書費，雖非因侵權行為直接所受之損害
    ，惟係為實現損害賠償債權所支出之必要費用，且係因加害
    人之侵權行為所引起，核屬必要之支出，此部分之請求, 核
    屬有據,應予准許。
  (二)工作損失部分：原告主張受傷後視力降為0.1，而駕駛計程
    車之工作須相當之眼力，視障問題導致其無法為正常之計程
    車駕駛工作，請求自九十四年五月二十八日起至九十七年十
    一月三十日止不能工作之損失云云。經查: 原告於案發前原
    有視力均為1.0,有孫眼科診所之病歷表附於本院卷第二十頁
    可據, 亦即原告從八十七年至本件傷害前, 雙眼視力正常,
    本件傷害後, 當日急診陳述即告知眼睛模糊, 看不清楚,有
    急診護理紀錄單附於本院卷第四十八頁可稽, 於同年月三十
    日門診時, 兩眼裸視僅0.1,參本院卷第五十頁之檢查單自明
    , 經過陸續門診, 視力變化起伏不定, 參本院卷第五三至六
    十頁之病歷可徵, 原告為計程車司機, 視力時好時壞, 不易
    準確配鏡以矯正視力, 縱使勉強配鏡, 不多時又得改配, 對
    於駕駛安全影響甚鉅, 時至九十四年十二月一日最佳矯正視
    力為0.1,有診斷證明書附於簡附民卷第三十三頁可據, 原告
    並領有視障之殘障證明, 參簡附民卷第三十四頁、本院卷第
    一0頁可考, 益證原告因視障無法從事原有行業, 足以採信;
    而原告未受傷前每月營業額為39, 350元，有台北市汽車駕
    駛員職業工會函，附卷可證（本卷第二七至二十八頁、簡附
    民卷第三八頁）。原告請求自九十四年五月二十九日起至九
    十六年十一月六日止 (二年五月又九日), 不能工作之損失,
    核無不可, 原告請求被告賠償此期間內之損失，自應准許；
    合計為1,152,959元 (計算式為按月為39350,按日為
    1514x26/30。故39350x29=0000000+9x26/30x1514=0000000)
    至於原告請求被告賠償九十四年五月二十八日當日及九十六
    年十一月七日以後之工作損失, 因案發日原告在陪考, 並非
    營業, 而九十六年十一月七日鑑定, 原告裸視已達0.5,0.3,
    矯正視力均為0.9,與常人無異, 可正常工作, 有鑑定報告在
    本院卷第九十八頁可稽, 故原告請求逾越九十四年五月二十
    九日至九十六年十一月六日止之範圍者, 為無理由, 不應准
    許。至於原告在九十六年十一月七日前是否早已復原, 被告
    未能舉證, 自無法予以核減。
  (三)慰撫金元部分：按慰撫金之賠償須以人格權遭遇侵害，使精
    神上受有痛苦為必要，其核給之標準固與財產上損害之計算
    不同，然非不可斟酌雙方身分、資力與加害程度，及其他各
    種情形核定相當之數額，最高法院51年台上字第223號判例
    足資參照。查本件兩造因細故爭執，引發肢體衝突致原告受
    有傷害，被告亦有受傷, 本院審酌當時原告受傷程度、現已
    復原、被告為學生身分、兩造家庭、經濟狀況、教育、及因
    本件傷害均為有罪判決等一切情狀，認原告請求慰撫金應以
    十萬元為適當。原告逾越此部分之請求，不應准許。
五、損害之發生或擴大，被害人與有過失者，法院得減輕賠償金
    額或免除之，民法第217條第1項定有明文。此項規定之目的
    ，在謀求加害人與被害人間之公平，故在裁判上法院得以職
    權減輕或免除之（85年度台上字第1756號判例意旨參照）。
    查本件傷害事件，除被告有毆打原告致傷之情形外，原告與
    被告互毆亦對被告造成傷害，兩造互有傷害, 並分別有罪判
    決在案, 有本院九十五年度易字第二一四0號刑事判決可據,
    足見本件傷害之造成原告與有過失，本院依職權斟酌兩造對
    於系爭傷害發生之原因力強弱與過失之輕重等情，另參酌刑
    事判決之相關認定, 本件侵權行為發生，被告與原告之過失
    各為二分之一，故被告應負擔之賠償額為644839元 (計算式
    為[(36718+100000+0000000)x1/2=644839]。
六、綜上所述, 原告請求被告給付644839元及自起訴狀繕本送達
    翌日即九十五年九月十九日起至清償日止, 按年息百之五計
    算之利息為有理由, 逾此部分之請求為無理由, 應予駁回。
六、本件原告勝訴部分，兩造均陳明願供擔保，分別聲請宣告假
    執行或免為假執行，經審核尚無不合，爰分別酌定相當擔保
    金額准許之。至原告敗訴部分，其假執行之聲請，因訴之駁
    回而失所依附，並予駁回。
七、本判決之基礎已臻明確，兩造之其餘攻擊防禦方法及舉證，
    核與判決無影響，毋庸一一論列，並此敘明。
八、結論：本件原告之訴，為一部有理由，一部無理由，並依民
    事訴訟法第79條，判決如主文。
中    華    民    國    97    年    4     月    29    日
                  民事第五庭    法  官  周祖民
以上正本，係照原本作成。
如對本判決上訴，須於判決送達後20日內向本院提出上訴狀
中    華    民    國    97    年    4     月    29    日
                                書記官  王文心


司法院資訊處製作；財團法人民間司法改革基金會備份。
